臺北高等行政法院判決　　　　　　　　　　　　　　九十二年度訴字第二七六六號
　　　　　　　　　　　　　　　.
　　原　　　告　甲○○
　　訴訟代理人　丙○○
　　被　　　告　財政部臺北市國稅局
　　代　表　人　張盛和（局長）
　　訴訟代理人　丁○○
　　　　　　　　乙○○
右當事人間因綜合所得稅事件，原告不服財政部中華民國九十二年四月十七日台財訴
字第○九二○○一五二七○號訴願決定，提起行政訴訟。本院判決如左：
    主  文
原告之訴駁回。
訴訟費用由原告負擔。
    事  實
壹、事實概要：
  一、原告辦理民國（下同）八十九年度綜合所得稅結算申報後，經被告機關進行核
      定時，認定原告有「短漏報其配偶營利所得計新台幣（下同）一○、一八○、
      ○○○元」之違章事實存在，除對原告補徵稅額四、○五六、二一五元外，並
      依所得稅法第一百十條第一項之規定，對原告課以漏稅罰鍰八一一、二○○元
      。
  二、原告不服原處分中上開裁罰部分之規制性決定，而申請復查，但復查結果未獲
      變更，原告提起訴願亦遭決定駁回，因此提起本件行政訴訟。
貳、兩造聲明：
  一、原告聲明：
      求為判決撤銷原處分（復查決定）及訴願決定。
  二、被告聲明：
      求為判決駁回原告之訴。
參、兩造之爭點：
  一、原告主張之理由：
    Ａ、茲原告申報八十九年度綜合所得稅時，漏列配偶丙○○一筆「八十七年十二
        月三十一日以前取得」之盈餘股票，其因丙○○本人於八十九年度將股票存
        入券商集保時，因未察覺股票中含有盈餘緩課之股票，係屬送存時之年度即
        須辦理綜合所得稅申報，再加上八十九年度未收到券商所開立之扣繳憑單，
        以致造成八十九年度綜合所得稅漏報之行為，實為不知情所致，原告絕無逃
        漏稅之意。
    Ｂ、今特備文懇請被告機關查明原告實為誠實之納稅義務人，因不知情及券商疏
        忽所造成漏報之行為，但仍被被告機關處以八一一、二○○元之罰鍰，深感
        不公，原告因此特立文請求被告機關罰鍰之原處分撤銷。
    Ｃ、訴願決定書告知扣繳憑單乃為抵扣稅款之依據，而非申報所得之唯一憑據，
        原告知悉深感不解與惶恐，因稅捐稽徵機關宣導申報所得稅時，都告知納稅
        義務人須檢附扣繳憑單向所得所屬機關辦理申報手續，如扣繳憑單不是申報
        所得之憑據，納稅義務人將如何知悉所得來源及依何種憑證向所得所屬機關
        申報繳納。原告實為誠實納稅義務人，年年都依所得扣繳憑單申報，不知因
        券商疏忽所造成之錯誤卻需原告來承擔罰鍰深感不公。
  二、被告主張之理由：
    Ａ、按「納稅義務人應於每年二月二十日起至三月底止，填具結算申報書，向該
        管稽徵機關，申報其上一年度構成綜合所得總額或營利事業收入總額之項目
        及數額，以及有關減免、扣除之事實，並應依其全年應納稅額減除暫繳稅額
        、尚未抵繳之扣繳稅額及可扣抵稅額，計算其應納之結算稅額，於申報前自
        行繳納。但短期票券利息所得之扣繳稅款不得減除。」、「納稅義務人於繳
        納暫繳稅款時，得憑扣繳憑單抵繳，如不足額，另以現金補足；如超過暫繳
        稅款數額時，其超過之數，留抵本年度結算稅額。」及「納稅義務人已依本
        法規定辦理結算申報，但對依本法規定應申報課稅之所得額有漏報或短報情
        事者，處以所漏稅額二倍以下之罰鍰。」分別為行為時所得稅法第七十一條
        第一項、第九十九條及第一百十條第一項所明定。又「應受行政罰之行為，
        僅須違反禁止規定或作為義務，而不以發生損害或危險為其要件者，推定為
        有過失，於行為人不能舉證證明自己無過失時，即應受處罰。．．．」司法
        院釋字第二七五號解釋可資參照。
    Ｂ、本件原告八十九年度綜合所得稅結算申報，短漏報其配偶營利所得計一○、
        一八○、○○○元，經被告補徵稅額四、○五六、二一五元，並依首揭法條
        規定，按所漏稅額四、○五六、二一五元處○‧二倍罰鍰八一一、二○○元
        （計算式：4,056,215×0. 2=811,200；計至百元止）。
    Ｃ、原告主張，其配偶將股票送存集保時，因未察覺含有盈餘緩課之股票，且又
        未收到券商開立之扣繳憑單，致漏未申報，請予免罰云云，資為爭議。查原
        告其配偶既有是項所得，即應依首揭規定辦理申報，非待收到扣繳憑單始負
        申報責任，又扣繳憑單乃為抵繳稅款之依據，尚非申報所得之唯一憑據，原
        告亦可向原扣繳單位查詢或申請補發，尚不能以未收到扣繳憑單而免除申報
        所得之義務。是其縱非故意，仍難卸免其過失之責任。依前揭規定及司法院
        釋字第二七五號解釋意旨，自仍應受罰。是原告主張，核無可採，被告按所
        漏稅額處罰鍰八一一、二○○元，徵諸首揭規定，尚無不合。
    理  由
壹、兩造爭執之要點：
  一、本案原告之配偶丙○○（即本案之訴訟代理人）曾於八十九年間，將一筆「於
      八十七年十二月三十一日以前取得、而享有延緩計入當年度綜合所得總額內利
      益」之盈餘配股股票，交由證券經紀商存入該券商之集保戶頭內。
  二、被告機關憑此客觀事實因此認定：
    Ａ、原告配偶對上開享有緩課股利所得之盈餘配股股票，有放棄緩課之意思表示
        ，致生放棄緩課之法律效果，該筆營利所得應併入原告八十九年度之綜合所
        得總額中一併計算其等當年度之綜合所得稅額。
    Ｂ、而原告在申報當年度之綜合所得稅時，漏未申報此筆金額，致生漏稅結果，
        因此依所得稅法第一百十條第一項之規定，按其漏稅金額四、○五六、二一
        五元對原告課以○．二倍之漏稅罰八一一、二○○元（計至百元）。
  三、原告則承認上開漏報所得之客觀事實，但否認其在主觀上有故意過失，因為：
      (1)其不知送存集保之全部股票中含有部分「盈餘緩課」之股票。
      (2)且證券經紀商並沒有開立扣繳憑單予原告配偶，以致原告在申報時不知有此
        筆所得存在。
  四、是以本案之爭點即集中在原告客觀漏未申報上開所得之不作為，其在主觀上有
      無故意過失存在。
貳、針對爭點本案之判斷結論如下：
  一、基於上述說明，本案原告配偶在八十九年度間漏報其配偶「已放棄盈餘緩課優
      惠」之股票一節，乃屬客觀存在之事實，且為原告所不爭執。則被告機關認定
      其因上開漏報行為，並造成逃漏稅額四、○五六、二一五元之結果，此等事實
      認定自屬有據。
  二、而本案真正之爭議僅集中到原告對此客觀違法狀況，在主觀上是否具有可歸責
      ，而應承擔漏稅之行政罰責任。就此原告雖謂：「因為當年度是將多數股票一
      起放入集保戶頭內，一時失察，忘記其中有部分股票屬盈餘緩課股票，且證券
      商並沒有開立扣繳憑單予原告配偶，以致原告在申報時不知有此筆所得」云云
      。但查：
    Ａ、現行司法實務一向認為所得稅法第一百十條第一項之漏稅罰，其歸責事由不
        限於「故意行為」，也包括「過失行為」（此點在學理上則尚有爭議），爰
        在此先行敘明之。
    Ｂ、而所謂「過失」者，乃是對於客觀違章結果，在主觀上負有預見及防止之注
        意義務，在當時時空背景下，亦有踐履上開預見及防止上開客觀違章結果發
        生之注意能力，卻因為疏忽，未履行上開注意義務，導致客觀違章結果之發
        生。
    Ｃ、在本案中：
      １、本件漏報之所得數額甚高（高達一○、一八○、○○○元），原告對此所
          得是否現實理應知悉，不得以證券經紀商未開扣繳憑單為由，而推卸其探
          知及申報該筆所得之責任。
      ２、又查緩課股票股利乃屬「稅捐優惠」，則享有稅捐優惠之人既然享有延緩
          所得實現之稅捐優惠，則其對優惠之要件自應比一般納稅義務人有更高的
          注意義務，如果其認為無從注意其事，本可儘早聲明放棄。不能又主張稅
          捐優惠，另又主張沒有探知延緩課稅所得之稅上所得實現時點的能力。
      ３、而股東把特定股票存入證券經紀商之集保戶頭時，對臺灣證券集中保管股
          份有限公司而言，即與其他同種類股票混同，無從特定何張股票為「緩課
          股利之股票」。而且當股東將股票存入證券經紀商之集保戶頭之同時，其
          有隨時出售該股票之意思，也明確表徵於外。因此才必須「在股東把手中
          之實體股票存入集保戶頭時」，將之解為「該股東有放棄緩課之意思存在
          」。在本案中，決定「將手中之緩課股利股票存入證券經紀商之集保戶頭
          」者為原告配偶，原告配偶既然將緩課股利股票存入證券經紀商處，即應
          探明當年度有無所得產生及其數額有多少，不得將此等探知責任推予他人
          。何況原告配偶及原告所漏報之所得，金額高達一○、一八○、○○○元
          ，乃是極大的金額，此等收入被遺忘之可能性甚低，就算真有其事，亦屬
          「應注意並能注意而不注意」之過失，應負擔過失責任。
  三、綜合以上各節客觀情事而為法律之評價，原告對上開違章漏稅結果，縱無故意
      ，亦難謂無過失。從而本件被告機關對原告所為裁罰決定本身並無違誤，又裁
      罰法律效果之裁量部分，本屬行政機關之固有權限，而原告又未爭執該裁量本
      身有「裁量怠惰」、「裁量逾越」或「裁量濫用」之違法，是以原處分有關「
      裁罰」之規制性決定應屬合法。
據上論結，本件原告之訴為無理由，爰依行政訴訟法第九十八條第三項前段，判決如
主文。
中　　　華　　　民　　　國　　九十三　　年　　　九　　　月　　 三十 　　日
                                   臺北高等行政法院 第  五  庭
                                           審 判 長 法  官  張瓊文
                                                    法  官  黃清光
                                                    法  官  帥嘉寶
右為正本係照原本作成。
如不服本判決，應於送達後二十日內，向本院提出上訴狀並表明上訴理由，如於本判
決宣示後送達前提起上訴者，應於判決送達後二十日內補提上訴理由書（須按他造人
數附繕本）。
中　　　華　　　民　　　國　　九十三　　年　　　九　　　月　　 三十 　　日
            　　　　　　　　　　　　　　    　      書記官  蘇亞珍
